【裁判字號】    94,訴,367
【裁判日期】    950421
【裁判案由】    強盜等
【裁判全文】
臺灣宜蘭地方法院刑事判決               94年度訴字第367號
公  訴  人  臺灣宜蘭地方法院檢察署檢察官
被      告  甲○○
選任辯護人  林志嵩律師
上列被告因強盜等案件，經檢察官提起公訴（94年度偵字第1990
號），本院判決如下：
    主  文
甲○○傷害人之身體，處有期徒刑參月，如易科罰金，以參佰元
折算壹日。又以非法方法剝奪人之行動自由，處有期徒刑陸月，
如易科罰金，以參佰元折算壹日。又傷害人之身體，處有期徒刑
參月，如易科罰金，以參佰元折算壹日。應執行有期徒刑拾月，
如易科罰金，以參佰元折算壹日。
    事  實
一、甲○○與丁○○為男女朋友關係，甲○○於民國94年4月21
    日凌晨5、6時許，在其與丁○○同居之宜蘭縣宜蘭市○○路
    101號8樓之6租屋處內，僅因丁○○表明要搬回家，甲○○
    氣憤之虞，竟基於普通傷害之犯意，以拳頭毆打丁○○之手
    部，且將丁○○拖在地上，用煮湯的小鍋子毆擊丁○○之左
    大腿，造成丁○○因此而受有左大腿、右手小指、右手手肘
    等多處瘀傷之傷害。
二、甲○○與丁○○於94年5月間分手後，甲○○於94年7月3日
    上午6時許，駕車行經宜蘭縣蘭陽大橋上時，遇見丁○○所
    有之自小客車於前方行駛，甲○○遂自後面按鳴喇叭，示意
    丁○○之自小客車停車，嗣於丁○○之自小客車停於路旁後
    ，甲○○、丁○○二人分別下車交談，甲○○發現丁○○之
    自小客車係由乙○○駕駛，甲○○遂不滿丁○○與其他男子
    交往，乃要求丁○○必須將其於二人交往中所花在丁○○身
    上之新臺幣（下同）十萬元返還，丁○○便回到其所有之自
    小客車上拿置有聯邦銀行國民現金卡之皮夾，二人再度交談
    後，甲○○尚未得到丁○○之首肯，便逕行基於剝奪他人行
    動自由之犯意，強行推拉丁○○進入其所駕駛之自小客車上
    ，並將車子開往宜蘭縣羅東方向，欲前往宜蘭縣羅東鎮羅東
    夜市旁之羅東郵局領款，甲○○於行駛途中，並在車上揮拳
    毆打丁○○之臉部、胸部，且對丁○○恫嚇稱：「如不領錢
    ，就要把妳、妳弟弟、妳爸爸的車都砸了」等語。嗣於同日
    7 時許，抵達羅東郵局後，甲○○與丁○○下車後，甲○○
    便用手強拉丁○○到郵局ATM自動提款機前領款，丁○○不
    得不取出皮夾內之聯邦銀行國民現金卡自郵局ATM自動提款
    機內提領十萬元交予甲○○，甲○○即以上開強暴、恐嚇之
    方式，迫使丁○○行無義務之事。甲○○於取得十萬元後，
    藉詞欲找丁○○之父親，復繼續將丁○○強拉上車，並將車
    子開往宜蘭縣五結鄉○○○路丁○○之住處，於行駛途中，
    丁○○欲開車門下車，甲○○並在車上以繼續徒手毆打丁○○之臉部及上半身之方式阻止丁○○下車，終造成致丁○○
    因此而受有左耳撕裂傷2×0.5公分、胸部挫傷、頭部外傷、
    右手挫傷等傷害，甲○○即以前揭強暴、恐嚇之方式剝奪丁○○之行動自由，嗣於同日7時55分許，抵達丁○○位於宜
    蘭縣五結鄉○○○路之住處後，始讓丁○○離去。
三、嗣甲○○於94年7月3日7時55分許，抵達丁○○位於宜蘭縣
    五結鄉○○○路之住處後，乙○○因見甲○○毆打丁○○，
    即質問甲○○「為甚麼打女人」，甲○○因而心生不滿，竟
    另基於普通傷害之犯意，徒手揮拳毆打乙○○之左臉頰，二
    人並發生互毆，終造成乙○○因此而受有左臉挫傷挫傷腫脹
    3×3公分之傷害。
四、案經丁○○、乙○○訴由宜蘭縣警察局宜蘭分局報請臺灣宜
    蘭地方法院檢察署檢察官偵查起訴。
    理  由
一、按被告以外之人於審判外之言詞或書面陳述，除法律有規定
    者外，不得作為證據，刑事訴訟法第159條第1項定有明文。
    ，查證人丁○○、乙○○於警詢及檢察事務官詢問時所為之
    陳述，屬於被告以外之人於審判外之陳述，被告並已否認其
    證據能力，則依上開法條規定，前揭證人於警詢及檢察事務
    官詢問時所為之陳述，均無證據能力。
二、訊據被告甲○○固不否認「伊與丁○○原為男女朋友關係，
    本來同居在宜蘭縣宜蘭市○○路101號8樓之6租屋處內，嗣
    於94年5月間分手。伊於94年7月3日在蘭陽大橋附近攔下丁○○之車子後，伊載丁○○至宜蘭縣羅東鎮羅東夜市旁之羅
    東郵局，由丁○○自郵局ATM提款機中領出十萬元交予伊。
    丁○○提款完畢後，伊於返回丁○○宜蘭縣五結鄉○○○路
    住處途中，曾與丁○○發生拉扯，而傷害丁○○。嗣於到達
    丁○○上開住處後，伊又與乙○○發生互毆，而傷害乙○○
    。」等事實（見本院卷第19、22、222、223、225頁），惟
    矢口否認有其餘之傷害、強盜、妨害自由等犯行，辯稱「94
    年4月21日我並沒有毆打丁○○，當天我們二人只有發生爭
    吵。94年7月3日我發現丁○○與其他男人在一起，我才叫丁○○把我之前所付出的錢還我，丁○○就到她的車上拿皮包
    ，然後自願上我的車到郵局領十萬元還給我，我並沒有強盜
    丁○○之財物。在到郵局領錢的途中，我並沒有毆打丁○○
    ，也沒有恐嚇她，更沒有妨害她的自由。在郵局領完錢後，
    丁○○本來叫我載她回乙○○停車的地方，但與乙○○聯絡
    後，才直接送丁○○回家，途中丁○○雖有說不想回去，但
    當時我的車子已經快到丁○○的家，我並沒有妨害丁○○之
    自由。」云云，惟查：
（一）上揭犯罪事實一，業據證人即被害人丁○○於本院審理時
      結證「94年4月21日凌晨5、6點左右，在與甲○○同居之
      宜蘭縣宜蘭市○○路101號8樓之六租屋處，我向甲○○說
      我要搬回家，甲○○不高興，就用拳頭打我的頭部、胸口
      、手，後來把我拖在地上，還拿煮湯的小鍋子打我的頭、
      左大腿。去聖母醫院驗傷時，我不太記得為何會向護士說
      是在4月20日被男友拿炊具打傷，但我記得是在被打的隔
      天傍晚去驗傷。甲○○打我頭部、臉部的時候，我都有用
      手去擋，胸部的部分則是沒有驗傷，所以驗傷單上只記載
      左大腿、右手有傷勢。事發後我雖然仍與甲○○同居，但
      我沒有向甲○○說驗傷的事。」等情綦詳（見本院卷第18
      8、191、192、196、197頁），並有丁○○之羅東聖母醫
      院診斷證明書、羅東聖母醫院94年9月24日天羅聖民字第
      692號函及所附之急診病歷資料各1件在卷可稽。至於被告
      所辯「94年4月21日我並未毆打丁○○，如果我有毆打丁○○，為什麼丁○○事後還願意跟我住在一起。」云云，
      及辯護人提出門號0000000000號行動電話（使用人甲○○
      ）與0000000000、0000000000號行動電話（使用人丁○○
      ）之通聯記錄，為被告辯護稱「丁○○所指述之傷害情節
      與驗傷單所顯示之受傷部位及時間並不相符，且丁○○並
      非於其指述之案發時間後立即就醫，其隔日之驗傷結果，
      並非被告所造成，況且於丁○○所指之案發時間後，丁○○與被告二人仍同居在一起，並有密切之通聯，足見丁○○之指述不實。」云云，均不足以證明丁○○前揭指述為
      虛假，故被告及辯護人上開辯詞，均不足採。從而，此部
      分事證已臻明確，被告空言否認犯行，諉無足取，被告傷
      害丁○○之犯行洵堪認定，應予依法論科。
（二）上揭犯罪事實二，業據證人即被害人丁○○於本院審理時
      結證「我跟甲○○交往一年多，於94年5月分手，94年7月
      3 日上午6點左右，乙○○開我的車要送我回家，在蘭陽
      大橋上，甲○○開車在後面一直按喇叭把我的車攔下來，
      我就下車問甲○○要幹什麼，甲○○說我討客兄，說不甘
      心在我身上花錢，叫我領錢還給他，我就回到車上拿皮夾
      。我拿完皮夾，甲○○就用手拉我上車，把我推進車內副
      駕駛座，我不是自願上甲○○的車，是他硬把我拉上車。
      甲○○在車上用拳頭打我的臉部、胸部，還說如果我不去
      領錢，他就要把我、我爸爸、我弟弟的車子都砸了，我聽
      了以後很害怕。於途中乙○○以我的行動電話撥打甲○○
      使用之行動電話時，我有與乙○○通話，但我沒有告訴乙○○發生何事，只叫他在原地等我。到了羅東夜市旁的羅
      東郵局，本來我不想領錢，轉身要離開，但是甲○○又強
      拉我去領錢。我到提款機時意識狀態清醒，提完款後，甲○○又拖著我上車，說要到我家找我爸爸談事情，我不願
      意上車，是甲○○拖我進入車內後座，且在途中又將我拖
      到副駕駛座，並用右手捶我的臉部、上半身部位，我曾經
      想要跳車，但是又被甲○○拉回來。事後我去驗傷，我的
      左耳有裂傷，臉部瘀青，胸部受傷。甲○○身上的指甲抓
      痕應該是他在車上打我的時候，被我抓的。」等語綦詳（
      見本院卷第189至198、214頁），核與證人即目擊者乙○○於本院審理時結證「94年7月3日上午6點左右，我開丁○○的車載丁○○回家，在蘭陽大橋上，甲○○開車在後
      面一直按喇叭把我的車子攔停，丁○○說要下車要跟甲○○談話，不久丁○○回到車上拿皮夾，他們二個人又在甲○○車子的駕駛座旁談話，後來甲○○拉丁○○的手繞過
      車子到副駕駛座，推丁○○上車，甲○○關上車門後，叫
      我在原地等。丁○○應該不是自願上甲○○的車，但因為
      丁○○說甲○○是他以前的男朋友，所以我就沒有報警。
      當天甲○○很兇的質問我與丁○○的關係，甲○○認為我
      與丁○○有關係。我在原地等了約20分鐘後，便將丁○○
      的車開回她家，我還沒有到丁○○家時，就看到甲○○打
      丁○○巴掌，我就問甲○○為何打女人，後來我與甲○○
      就打起來了。當天丁○○雖然有喝酒，但我覺得丁○○的
      神智狀況還好。」之情節（見本院卷第200至204頁）、證
      人即承辦員警丙○○於本院審理時結證「94年7月3日早7
      、8點，民眾報案五結鄉○○○路有人發生糾紛，我就去
      現場處理，我到現場時，看到丁○○、甲○○、乙○○三
      個人都有受傷，丁○○說她被人打。」之情節（見本院卷
      第205至207頁），均大致相符，並有丁○○之羅東聖母醫
      院診斷證明書、聯邦銀行國民現金卡影本、領款紀錄各1
      件及受傷相片8張，甲○○之羅東博愛醫院診斷證明書、
      羅東博愛醫院檢查治療同意書各1件及甲○○受傷照片9張
      在卷可稽。又經本院勘驗當日丁○○領款時之監視器光碟
      內容，其結果為「
      1、本片光碟攝影時間為：2005年7月3日07：01：39至07
         ：09：59止
      2、光碟時間：07：04：37被告右手環繞在丁○○右肩上
         ，左手拉住丁○○左手腕，押著丁○○開始進入監視
         畫面。
      3、光碟時間：07：04：38丁○○試圖甩開被告右手，微
         蹲（此時被告左手仍拉著丁○○左手），丁○○試圖
         轉向往回走，被告拉住丁○○脖子部位之衣服，鄭秋
         純蹲下（並未著地），被告將之拉起。
      4、光碟時間：07：04：41被告放手，被告與丁○○站起
         ，二人分開。
      5、光碟時間：07：04：44被告與丁○○二人並行前往提
         款機。
      6、光碟時間：07：04：47被告與丁○○二人走到提款機
         前面。
      7、光碟時間：07：04：48丁○○進行領款，被告在旁不
         停說話，指指點點，並來回走動。
      8、光碟時間：07：05：37被告拿到錢（由於拍攝角度關
         係，雖不見丁○○手拿錢給被告，但畫面可見被告伸
         手拿錢，給錢之人角度即是丁○○領款處）。
      9、光碟時間：07：05：45被告將錢放入口袋，畫面不見
         丁○○，被告不停的說話。
      10、光碟時間：07：06：52丁○○到旁邊另一台提款機領
          款，被告在丁○○旁邊且不停說話。
      11、光碟時間：07：08：12被告推丁○○一下，丁○○左
          手有提起一下防禦，繼續領款動作，丁○○注視畫面
          ，沒有站立不穩的情形，被告則在旁繼續說話。
      12、光碟時間：07：09：40被告轉身離開丁○○身旁。
      13、光碟時間：07：09：53丁○○領款完畢轉身，被告上
          前。
      14、光碟時間：07：09：56被告拉住丁○○頭髮，強拉鄭
          秋純離開。
      15、光碟時間：07：09：59丁○○跌在地上，雙膝跪在地
          上，被告仍將在地上之丁○○拖行。」
      此有本院95年4月10日審判筆錄（見本院卷第186、187頁
      ）及翻拍相片8張（見宜蘭地檢署94年度偵字第1990號卷
      第31至38頁）附卷可資佐證。依上開勘驗結果，亦可證明
      當日丁○○並非自願領款予被告，而係被告強拉丁○○去
      領款，且丁○○於領款時之意識狀態正常，並沒有酒醉站
      立不穩之情事，另丁○○於領完款交予被告後，被告復強
      行拖拉丁○○離開。因此，被告所辯「94年7月3日是丁○○自願上車去領錢還給伊，領完錢後係丁○○自願上車要
      回到乙○○停車的地方，伊並未有毆打丁○○、恐嚇丁○○、妨害丁○○自由之行為。」云云，及辯護人提出門號
      0000000000號行動電話（使用人甲○○）與0000000000、
      0000000000號行動電話（使用人丁○○）之通聯記錄，為
      被告辯護稱「依監視光碟翻拍相片所示，丁○○之頭髮、
      衣服完整，外觀無任何受傷、紅腫及流血之痕跡，可知被
      告於丁○○領款前，並未有毆打丁○○之行為。另被告亦
      未有丁○○所指述之恐嚇行為，不能僅憑丁○○一人之指
      述，即認定被告有恐嚇行為。又當日係丁○○自願上車領
      款返還被告，如被告有妨害丁○○自由之行為，於途中乙○○以丁○○所使用之行動電話撥打甲○○使用之行動電
      話，並由乙○○與丁○○通話時，丁○○為何未於電話中
      告知乙○○。再者，於領款後，被告係見丁○○酒後神智
      不清，怕丁○○發生意外，才帶丁○○回家，縱有違反丁○○之意願，亦有緊急避難規定之適用，故被告亦無妨害
      丁○○自由之行為。」云云，均不足採。從而，此部分事
      證已臻明確，被告空言否認犯行，諉無足取，被告剝奪丁○○行動自由之犯行洵堪認定，應予依法論科
（三）上揭犯罪事實三，業據被告於本院審理時坦承不諱（見本
      院卷第225頁），核與證人即被害人乙○○於本院審理時
      結證「我還沒有到丁○○家時，就看到甲○○打丁○○巴
      掌，我就問甲○○為何打女人，甲○○就先動手用右拳頭
      打我的左臉頰，後來我與甲○○就打起來了，我的臉頰、
      手上、身體都有瘀青。」之情節（見本院卷第201頁）、
      證人即目擊者丁○○於本院審理時結證「到我家後，甲○○拖我下車，乙○○也開著車子到我家，乙○○看到甲○○打我，就問甲○○為什麼打女人，乙○○與甲○○就打
      起來。」之情節（見本院卷第191頁）、證人即承辦員警
      丙○○於本院審理時結證「我到現場時，看到甲○○、乙○○都有受傷。」之情節（見本院卷第206頁），均大致
      相符，並有乙○○之宜蘭醫院驗傷診斷單1件，甲○○之
      診斷證明書、羅東博愛醫院檢查治療同意書各1件及甲○○受傷照片9張在卷可稽。至於辯護人雖為被告辯護稱「
      被告係正當防衛」云云，然按正當防衛必須對於現在不法
      之侵害始得為之，侵害業已過去，或無從分別何方為不法
      侵害之互毆行為，均不得主張防衛權，而衡之一般社會經
      驗法則，互毆係屬多數動作構成單純一罪而互為攻擊之傷
      害行為，縱令一方先行出手，而還擊之一方在客觀上苟非
      單純對於現在不法之侵害為必要排除之反擊行為，因其本
      即有傷害之犯意存在，則對其互為攻擊之還手反擊行為，
      自無主張防衛權之餘地（參見最高法院92年度台上字第30
      39號判決意旨）。本件情形，依前揭證人乙○○之證詞及
      傷勢，暨被告自白「傷害乙○○的部分是我們互毆，我不
      可能讓他打不還手。」之情節（見本院卷第225頁），可
      知被告對於乙○○所為之攻擊傷害行為，並非單純對於現
      在不法之侵害所為之必要排除反擊行為，被告本即基於傷
      害之犯意，與乙○○互為傷害之攻擊行為，故被告自無主
      張防衛權之餘地，因此，辯護人上開辯詞，尚非可採。綜
      上所述，足徵被告首揭自白確與事實相符，此部分事證已
      臻明確，被告傷害乙○○之犯行洵堪認定，應予依法論科
      。
三、核被告甲○○犯罪事實一、三之所為，均係犯刑法第277條
    第1項之傷害罪。核被告甲○○犯罪事實二之所為，係犯刑
    法第302條第1項之剝奪他人行動自由罪，公訴人雖認為被告
    此部分所為係牽連犯刑法第328條第1項之強盜罪、刑法第27
    7條第1項之傷害罪、刑法第305條之恐嚇危害安全罪等三罪
    ，惟按刑法上之強盜罪，以有為自己或第三人不法所有之意
    圖為構成要件之一，若奪取財物係基於他種目的，而非出於
    不法所有之意思者，縱其行為違法，要不成立強盜罪（參見
    最高法院21年上字第18號、29年上字第2330號判例意旨）。
    次按刑法第302條第1項、第304條第1項及第305條之罪，均
    係以人之自由為其保護之法益，而刑法第302條第1項之罪所
    稱之非法方法，已包括強暴、脅迫或恐嚇等一切不法手段在
    內，其因而致普通傷害，乃強暴之當然結果，除另有傷害之
    故意外，仍祗成立該妨害自由罪，尚無同法第277條第1項之
    適用。另於非法方法剝奪他人行動自由行為繼續中，如再對
    被害人施加恐嚇，或以恐嚇之手段迫使被害人行無義務之事
    ，則其恐嚇之行為，仍屬於非法方法剝奪行動自由之部分行
    為，應僅論以刑法第302條第1項之罪，亦無另成立同法第30
    4條或第305條之罪之餘地（參見最高法院89年度台上字第78
    0號、93年度台上字第3309號、93年度台上字第3723號判決
    意旨）。查本件被告甲○○與告訴人丁○○本係男女朋友，
    於二人交往期間，被告為丁○○所支出之房租費、生活費；
    於分手後，因丁○○子宮外孕無法工作，被告交予丁○○之
    生活費等款項，合計已超過十萬元，嗣因被告認為丁○○與
    其他男子交往，不甘心先前花在丁○○身上之金錢，認為丁○○理應返還其先前所支出之十萬元，乃強令丁○○前去郵
    局領款十萬元交予被告等事實，分據被告、證人丁○○、證
    人戊○○等人於本院審理時供明在卷（見本院卷第192、194
    、195、199、208、209、212、214頁），顯見被告強取丁○○之十萬元，係認為其對於丁○○有請求返還該十萬元之權
    利，其主觀上尚非出於不法所有之意思，揆諸前揭最高法院
    判例意旨，縱被告之行為違法，亦不成立強盜罪，故公訴人
    認為被告係犯刑法第328條第1項之強盜罪，尚有誤會，惟其
    基本事實同一，本院仍應予以審理，並變更起訴法條。另被
    告甲○○係以對於丁○○施以毆打、恐嚇之不法手段，剝奪
    丁○○之行動自由，復於剝奪丁○○行動自由行為繼續中，
    迫使丁○○領款予伊，強令丁○○行無義務之事，揆諸前揭
    最高法院判決意旨，丁○○所受之普通傷害，乃強暴之當然
    結果，被告之恐嚇行為，亦屬於非法方法剝奪行動自由之部
    分行為，應僅論以刑法第302條第1項之罪，無另成立同法第
    277條第1項或第305條之罪之餘地，故公訴人認為被告另犯
    刑法第277條第1項傷害罪、第305條恐嚇危害安全罪，亦有
    未洽，應予更正。再者，被告所犯上開傷害罪（即犯罪事實
    一）、剝奪他人行動自由罪（即犯罪事實二）、傷害罪（即
    犯罪事實三）等三罪間，犯意各別，行為互殊，應分論併罰
    之。爰審酌被告之素行、智識程度；犯罪之動機、目的、手
    段、所生危害；因細故即毆打被害人丁○○、乙○○，並以
    強暴、恐嚇之手段剝奪丁○○行動自由，強令丁○○行無義
    務之事，蔑視他人之人身安全及自由權益；犯後僅坦承部分
    犯行，且迄未賠償各被害人損失之態度及被害人丁○○、乙○○所受之身心傷害等一切情狀，分別量處如主文所示之刑
    及均諭知易科罰金之折算標準，並定其應執行之刑及諭知易
    科罰金之折算標準，以示警懲。
據上論斷，應依刑事訴訟法第299條第1項前段、第300條，刑法
第277條第1項、第302條第1項、第41條第1項前段、第2項、第51
條第5款，罰金罰鍰提高標準條例第1條前段、第2條，判決如主
文。
本案經檢察官陳嘉瑜到庭執行職務。
中    華    民    國    95    年    4    月     21    日
                  臺灣宜蘭地方法院刑事第四庭
                      審判長法  官  林 惠 玲
                            法  官  郭 淑 珍
                            法  官  劉 家 祥
以上正本證明與原本無異。
如不服本判決應收受本判決後10日內向本院提出上訴書狀，其未
敘述上訴理由者，並得於提起上訴後10日內向本院補提理由書狀
(均須按他造當事人之人數附繕本)「切勿逕送上級法院」。
                            書記官  邱 淑 秋
中    華    民    國    95    年    4     月    25    日
附錄本案論罪科刑法條全文：
刑法第277條第1項
(普通傷害罪)
傷害人之身體或健康者，處三年以下有期徒刑、拘役或一千元以
下罰金。
刑法第302條第1項
(剝奪他人行動自由罪)
私行拘禁或以其他非法方法，剝奪人之行動自由者，處五年以下
有期徒刑、拘役或三百元以下罰金。


司法院資訊處製作；財團法人民間司法改革基金會備份。
